【裁判字號】    98,訴,1008
【裁判日期】    990224
【裁判案由】    毒品危害防制條例
【裁判全文】
臺灣臺中地方法院刑事判決              98年度訴字第1008號
公  訴  人  臺灣臺中地方法院檢察署檢察官
被      告  丙○○
指定辯護人  本院公設辯護人  乙○○
上列被告因違反毒品危害防制條例案件，經檢察官提起公訴（97
年度偵續字第277 號、97年度偵字第21917 號），本院判決如下
：
    主  文
丙○○無罪。
    理  由
壹、證據能力部分：
一、按被告以外之人於審判外之言詞或書面陳述，除法律有規定
    者外，不得作為證據，刑事訴訟法第159 條第1 項定有明文
    ；而所謂法律有規定者，即包括同法第159 條之1 至之1 所
    規定傳聞證據具有證據能力之例外情形；故如欲採被告以外
    之人於審判外之言詞，如警詢或偵查中之陳述為證據時，必
    須符合法律所規定之例外情形，方得認其審判外之陳述有證
    據能力（最高法院97年度台上字第4488號判決意旨參照）。
    又按被告以外之人於檢察事務官、司法警察官或司法警察調
    查中所為之陳述，與審判中不符時，其先前之陳述具有較可
    信之特別情況，且為證明犯罪事實存否所必要者，得為證據
    ，刑事訴訟法第159 條之2 定有明文，而該條所謂「具有較
    可信之特別情況」，係指證人於司法警察調查中所為之陳述
    ，與審判中不符，而其先前之陳述，從客觀上之環境或條件
    等情況加以觀察，有足以取代審判中交互詰問之可信性保證
    者而言。證人所為之先前陳述，相較於審判中之陳述，是否
    具有更可信之特別情況，應依其陳述時外部之客觀情況觀之
    ；而所謂「顯有不可信」、「相對特別可信性」、「絕對特
    別可信性」，係指陳述是否出於供述者之真意、有無違法取
    供情事之信用性而言，故應就偵查或調查筆錄製作之原因、
    過程及其功能等加以觀察其信性，據以判斷該傳聞證據是否
    有顯不可信或有特別可信之情況而例外具有證據能力（最高
    法院94年度臺上字第629 號、96年度台上字第5979號判決參
    照）。次按，被告以外之人於檢察事務官、司法警察官或司
    法警察調查中所為之陳述，與審判中不符時，其先前之陳述
    具有較可信之特別情況，且為證明犯罪事實存否所必要者，
    得為證據，刑事訴訟法第159 條之2 定有明文。被告以外之
    人於檢察事務官、司法警察（官）調查時所為之陳述，依同
    法第159 條規定，本無證據能力，必須具備「可信性」及「
    必要性」二要件，始適用上開規定而例外具有證據能力，得
    作為判斷之依據。所謂「較可信之特別情況」，係屬「信用
    性」之證據能力要件，而非「憑信性」之證據證明力，法院
    應比較其前後陳述當時之原因、過程、內容、功能等外在環
    境加以觀察，以判斷先前之陳述，是否出於真意之供述、有
    無違法取供等情形，其「信用性」獲得確保之特別情況（最
    高法院98年度台上字第1912號判決意旨參照）。查本件證人
    甲○○於本院審理時到庭具結經交互詰問，且否認警詢證述
    之真實性，然其陳述內容既為證明本案犯罪事實存否所必要
    ，且其於警局詢問時陳述的時點，相較於原審審理時陳述的
    時點，更為接近案發時點，對於相關情節的記憶自然較為鮮
    明。其就親自見聞之事實，在偵查人員逐一提示相關資料詳
    細詢問下所為之完整陳述，未受到人情或外力的干擾，較諸
    在審理期間與被告同時在庭的情況下，會擔心遭到他人的指
    摘或報復，而較有迴護被告或匿飾自己所知情節的心態，自
    然具有較可信之特別情況。況本院審酌甲○○於97年3 月21
    日警詢（下稱第一次警詢）時，供述其向被告購買甲基安非
    他命之過程，並陳稱其所為供述實在（見臺中縣警察局刑案
    偵查卷宗一第4 至5 頁），又於97年7 月29日檢察官訊問時
    雖先稱其於97年3 月21日之警詢筆錄不實在，係經警察對伊
    恐嚇，警察說如果不照他的話講就要跟檢察官講叫檢察官不
    讓伊交保，不是做筆錄的趙元君這樣講，是在警察局銬手銬
    的警察這樣跟伊講的，經過1 、2 個小時後做筆錄，伊始供
    稱有於97年3 月21日向被告購買毒品云云，惟經檢察官再質
    以「這些筆錄是如何做成的」此一問題後，證人甲○○則改
    稱：伊只在當天跟被告購買1 千元但先拿9 百元給他，是買
    1 千元的安非他命等語，並詳述其於97年3 月21日與被告進
    行毒品交易之過程綦詳（見臺灣臺中地方法院檢察署97年度
    偵續字第277 號卷第41至44頁），其後，甲○○再於97年7
    月30日警詢中，就被告丙○○販賣毒品給伊之情節，亦為大
    致相同之供述，而陳述被告有販賣甲基安非他命給伊之情節
    （見臺中縣警察局刑案偵查卷宗二第26頁）。此外，稽之卷
    內資料，甲○○於本院審理中並未抗辯其於第一次警詢之陳
    述，係司法警察以不正方法或違背法定程序所取得，而僅陳
    稱：「（你在97年3 月初的時候是否也是向丙○○購買甲基
    安非他命？）不是，那是在警察局時，警察跟我說，我不可
    能只有買一次，我就隨便說3 月初也有買」云云。比較甲○
    ○前後陳述之原因、過程、內容、功能等外在環境加以觀察
    ，足認其於第一次警詢之陳述，難認有司法警察違法取供之
    情形，且係出於真意而為陳述，已足以確保其信用性，符合
    刑事訴訟法第159 條之2 所定「較可信之特別情況」之要件
    ，具有證據能力，得為證據。
二、再按刑事訴訟法上所謂認定犯罪事實之證據，係指足以認定
    被告確有犯罪行為之積極證據而言，該項證據自須適合於被
    告犯罪事實之認定，始得採為斷罪資料，最高法院著有29年
    上字第3105號判例可循；又證據與事實間必須具有關連性，
    不生關連性之證據，因欠缺適合性，自不能資為認定事實之
    基礎（最高法院95年台上字第7170號判決意旨參照），此即
    證據之關連性法則。查本件公訴人所舉之被告所使用之0000
    000000、0000000000號行動電話通訊監察譯文，乃起訴之被
    告犯罪時間後，於97年4 月5 日以後之通訊監察譯文，且與
    本件難認有何關連性，依前開說明，無證據能力。
三、另按法院或檢察官依刑事訴訟法第208 條規定囑託醫院、學
    校或其他相當之機關、團體為鑑定時，祇須其以言詞或書面
    提出之鑑定報告，符合刑事訴訟法第206 條第1 項、第208
    條所規定之形式要件，即具有證據能力，此即屬於刑事訴訟
    法第159 條第1 項所稱「法律有規定」之特別情形，最高法
    院96年度臺上字第6842號刑事判決意旨著有明文。而刑事訴
    訟之鑑定，為證據調查方法之一種，係指由具有特別知識經
    驗之人或機關，就特別需要特殊知識經驗之事項，予以鑑識
    、測驗、研判及斷定，供為法院或檢察官認定事實之參考。
    刑事訴訟法第198 條規定：「鑑定人由審判長、受命法官或
    檢察官就下列之人選任一人或數人充之：一、就鑑定事項有
    特別知識經驗者。二、經政府機關委任有鑑定職務者。」，
    又同法第208 條第1 項前段規定：「法院或檢察官得囑託醫
    院、學校或其他相當之機關、團體為鑑定」即本此旨。上級
    檢察機關首長基於辦案實務需要，函示指定某類特殊案件之
    待鑑事項，囑託某一或某些特別具有該項專門知識經驗之機
    關，予以鑑定，並非法所不許。從而，警察機關逕依該函示
    辦理，按諸檢察一體及檢察官指揮調、偵查之原則，難認於
    法不合（最高法院96年度台上字第4177號判決意旨參照）。
    本件在證人甲○○處扣得之甲基安非他命1 包（驗餘淨重0.
    1106公克）之行政院衛生署草屯療養院鑑定書等，係由警察
    機關依照上級檢察機關首長函示指示而送請該鑑定單位進行
    鑑定所得結果，並載明其鑑定之方法，依據刑事訴訟法第15
    9 條之立法理由及同法第206 條之規定，且經本院依刑事訴
    訟法第165 條第1 項之規定踐行調查證據程序，並得以佐證
    證人是否確有施用毒品之需求，與證人指證被告販毒與否具
    有關連性，亦應具有證據能力。
四、又證人甲○○與被告當日遭員警查獲之現場照片，乃係使用
    科學儀器客觀紀錄物體現象之證據資料，並不涉及人為之意
    志判斷，與傳聞法則所欲防止證人記憶、認知、誠信之誤差
    明顯有別，核與刑事訴訟法第159條第1項之要件不符，自無
    傳聞證據排除法則之適用（最高法院97年度台上字第6294號
    判決意旨參照）。前揭證據既無違法取得之情形，且經本院
    各依刑事訴訟法規定踐行調查證據程序，亦應具有證據能力
    。
五、按被告以外之人（包括證人、鑑定人、告訴人、被害人及共
    同被告等）於審判外之陳述雖不符刑事訴訟法第159條之1至
    之4等4條之規定，而經當事人於審判程序同意作為證據，法
    院審酌該言詞陳述或書面陳述作成時之情況，認為適當者，
    亦得為證據；當事人、代理人或辯護人於法院調查證據時，
    知有刑事訴訟法第159條第1項不得為證據之情形，而未於言
    詞辯論終結前聲明異議者，視為有前項之同意，同法第159
    條之5定有明文。立法意旨在於傳聞證據未經當事人之反對
    詰問予以核實，原則上先予排除。惟若當事人已放棄反對詰
    問權，於審判程序中表明同意該等傳聞證據可作為證據；或
    於言詞辯論終結前未聲明異議，基於尊重當事人對傳聞證據
    之處分權，及證據資料愈豐富，愈有助於真實發見之理念，
    且強化言詞辯論主義，使訴訟程序得以順暢進行，上開傳聞
    證據亦均具有證據能力。本案被告、指定辯護人、公訴人於
    本院審理程序時除上開證據外，就本院下列所引用之其餘證
    據，並未加爭執，且本院審酌證據作成之形式，均無瑕疵、
    與待證事實具有關連性等情況，認為適當，且無違法取得之
    情形，既經本院依刑事訴訟法規定踐行調查證據程序，均具
    有證據能力。
貳、實體方面：
一、本件公訴意旨略以：被告丙○○明知甲基安非他命為毒品危
    害防制條例所列之第二級毒品，非經許可不得販賣，竟基於
    販賣甲基安非他命以營利之犯意，於民國97年3 月初某日上
    午，因甲○○在臺中縣后里鄉○○路與成功路口之中華電信
    股份有限公司營業處外，以公用電話與丙○○使用之門號00
    00000000電話聯絡，與被告約定毒品交易細節後，由被告於
    上開交易時間，在其位於臺中縣后里鄉○里路520 巷3 弄2
    號之住處前，親持市價新台幣（下同）3 千元之甲基安非他
    命販賣給甲○○，完成交易，因認被告就此部分係涉犯毒品
    危害防制條例第4 條第2 項之販賣第2 級毒品甲基安非他命
    罪嫌等語。
二、本件公訴人認被告涉有上開販賣第二級毒品甲基安非他命之
    犯行，無非係以證人甲○○於警詢、偵訊之證述，及本院核
    發之被告使用之門號0000000000、0000000000號行動電話之
    通訊監察書、實施通訊監察後錄得之譯文2 份等，為其主要
    論據。惟按，犯罪事實應依證據認定之，無證據不得認定犯
    罪事實。又不能證明被告犯罪者，應諭知無罪之判決。刑事
    訴訟法第154 條第2 項、第301 條第1 項分別定有明文。次
    按，共犯之自白，不得作為有罪判決之唯一證據，仍應調查
    其他必要之證據，以查其是否與事實相符，刑事訴訟法第15
    6 條第2 項就此著有明文。又事實之認定，應憑證據，如未
    能發現相當證據，或證據不足以證明，自不能以推測或擬制
    之方法，為裁判基礎；且認定犯罪事實所憑之證據，雖不以
    直接證據為限，間接證據亦包括在內，然而無論直接證據或
    間接證據，其為訴訟上之證明，須於通常一般之人均不致有
    所懷疑，而得確信其為真實之程度者，始得據為有罪之認定
    ，倘其證明尚未達到此一程度，而有合理之懷疑存在而無從
    使事實審法院得有罪之確信時，即應由法院為諭知被告無罪
    之判決，此有最高法院40年度台上字第86號判例意旨及同院
    76年度台上字第4986號判例意旨可資參照。又檢察官就被告
    犯罪事實，應負舉證責任，並指出證明之方法，刑事訴訟法
    第161 條第1 項定有明文，因此，檢察官對於起訴之犯罪事
    實，應負提出證據及說服之實質舉證責任。倘其所提出之證
    據，不足為被告有罪之積極證明，或其指出證明之方法，無
    從說服法院以形成被告有罪之心證，基於無罪推定之原則，
    自應為被告無罪判決之諭知（最高法院92年台上字第128 號
    判例參照）。再按施用毒品者，其所稱向某人購買之供述，
    須補強證據以擔保其供述之真實性。良以施用毒品者其供述
    之憑信性本不及於一般人，況施用毒品者其供出來源，因而
    破獲者，法律復規定得減輕其刑，其有為偵查機關誘導、或
    為邀輕典而為不實之陳述之可能，其供述之真實性自有合理
    之懷疑。是本院一貫之見解，認施用毒品者關於其向某人購
    買毒品之供述，必須補強證據佐證，以擔保其供述之真實性
    ，俾貫澈刑事訴訟無罪推定及嚴格證明之基本原則。又關於
    毒品施用者其所稱向某人購買毒品之供述，必須補強證據佐
    證，係指毒品購買者之供述縱使並無瑕疵，仍須補強證據佐
    證而言，以擔保其供述之真實性。該所謂補強證據，必須與
    施用毒品者關於相關毒品交易之供述，具有相當程度之關聯
    性，且足使一般人對於施用毒品者之供述無合理之懷疑存在
    ，而得確信其為真實，始足當之（最高法院96度台上字第10
    29號、94年度台上字第2033刑事判決意旨參照），合先敘明
    。
三、訊據被告丙○○堅決否認有何公訴意旨載稱之上開犯行，辯
    稱：其並未於97年3 月初販賣甲基安非他命給甲○○，甲○
    ○每次講的都不一樣等語。經查：
  (一)證人甲○○於97年3 月21日警詢中雖陳稱：伊於96年（應係
    97年之誤）3 月18日下午9 時許，以2 千元之代價向丙○○
    購得2 包總計毛重約0.4 公克安非他命，交易地點在丙○○
    住處門口，當時伊在甲后路上夜市，使用公用電話聯絡他所
    使用之0000000000號電話；伊最近4 天都有施用1 次安非他
    命毒品，係於97年3 月18日下午9 時許，在甲后路上土地工
    廟旁路邊施用等語（見臺中縣警察局刑案偵查卷宗一第4 至
    5 頁），及於97年7 月30日警詢中另稱：伊於97年3 月初在
    臺中縣后里鄉○○路520 巷3 弄2 號丙○○家門前，以2 至
    3 千元之代價向丙○○購買1 小包安非他命；…伊都是前往
    丙○○家附近的電信局的公共電話撥打丙○○所有之行動電
    話，伊先主動向丙○○說要購買安非他命，丙○○說要伊在
    他家門前交易等語在卷（見臺灣臺中地方法院檢察署97年度
    偵字第21917 號卷第72至73頁）。惟證人甲○○嗣於偵查中
    即具結證稱：伊於97年3 月21日在縣刑警大隊所做筆錄不實
    在，伊只在當天跟丙○○購買1 千元，但先拿9 百元給他，
    是買1 千元的安非他命；在后里鄉○○路與成功路路口的電
    信局外的公共電話打電話給丙○○，打完後過5 分鐘到丙○
    ○住處跟丙○○買，就只有這次；…伊沒有在97年3 月18日
    晚上另外向丙○○購買安非他命等語明確（見同署97年度偵
    續字第277 號卷第42至44頁），復於本院審理中具結證稱：
    「（在97年2 月份、3 月份之間，你有無向丙○○買過甲基
    安非他命？）我買過一次。」、「（你講的這次是不是97年
    3 月21日被抓的那次？）是。」、「（請陳述當天被抓的情
    形？）我當天打電話給丙○○說要跟他買900 元，我到他家
    的時候，毒品買完後我錢給他了，他也把毒品給我了，後來
    他就叫我載他去超商，半路就被警察攔檢。」、「（這次為
    何你買900 元，為何不是整數？）因為當時我身上只有900
    元。」、「（你在97年3 月初的時候是否也是向丙○○購買
    甲基安非他命？）不是，那是在警察局時，警察跟我說，我
    不可能只有買一次，我就隨便說3 月初也有買。」、「（你
    警訊筆錄為何講那麼清楚，你有跟被告買甲基安非他命？）
    因為警察說我不可能只買一次，叫我自己想辦法編，而且如
    果我18日有吃的話，為什麼我驗尿沒有，當時我有跟警察說
    我買來吃的，（在97年3 月21日當天丙○○甲基安非他命有
    交到你手上嗎？）有的樣子，我真的忘記了，應該是有吧。
    」、「（你在偵訊筆錄時，檢察官問你時，你不是這樣講？
    ）當天被查獲時，毒品本來在我手上，因為我騎車跌倒，所
    以才掉出來。」、「（你在97年3 月21日檢察官偵訊時，問
    你有無在97年3 月21日11點45分有無在后里鄉○○路與成功
    路口被查獲甲基安非他命毒品，你說那不是你的，是你朋友
    的，你也說沒有向丙○○買毒品，你說那天是要去拿錢給丙
    ○○，丙○○問你還有沒有再吃，你說沒有，然後你又反問
    他有沒有在吃，他說有，他身上有一包，並且拿出來給你看
    ，然後警察就過來看，為何與你今日所述不符？）因為當天
    到4 點多我驗出來沒有反應，我就跟丙○○串證說毒品是他
    的，我就不會有事，後來到下一次偵訊時，我就有講實話，
    因為檢察官有給我看查獲當時的光碟或照片，知道安非他命
    是從我那邊掉出來的，所以我才又坦承。」、「（97年7 月
    29日偵訊時，你跟檢察官說：你原來是要買1000元，但你只
    有900 元，所以就欠他100 元，是要買1000元的安非他命，
    但你嫌那一包量太少，所以沒有跟他拿，丙○○說事後再補
    給你，所以就握在丙○○的手上，一直沒有交到你的手上，
    和你剛才講的不一樣？）去檢察官那裡我原本沒有講實話，
    到最後檢察官說要辦我偽證，我才全部講出來。」、「（但
    你在偵訊中說毒品是握在丙○○手上？）後來我看了光碟或
    照片之後，知道毒品從我這邊掉出來，我就講實話了。」、
    「（你是否曾經跟丙○○通過電話，在電話中有跟丙○○說
    ，是警察要你誣賴他？）沒有這回事，我只有通過電話跟丙
    ○○買毒品，我是查獲後過沒多久，在路上有遇到丙○○，
    我有當面跟他講警察一直在問我丙○○有沒在賣毒品，我覺
    得很煩，丙○○有問我，我在開庭的時候到底是怎麼講的，
    我沒有跟丙○○說開庭怎麼講的，我跟丙○○買毒品是事實
    ，並沒有誣賴他。」、「（你是跟他買900 元或1000元？）
    我在電話中說我要1000元，但我只有900 元，他說好，叫我
    過來；（丙○○有無跟你說要用合資購買的方式？）沒有。
    」、「（提示警詢筆錄並告以要旨，你兩次警詢所述不一，
    第二次警詢你說在97年3 月初又有一次跟被告買安非他命，
    是否如此？）那次第一次作筆錄，是警察要我編的，第二次
    警詢的時候，我已經忘記了，我只有說記得是3 月初，實際
    上3 月份我只有向被告買過一次甲基安非他命，就是被警察
    查獲的那次，除此以外，3 月初另外買的那一次是我自己編
    出來的。」、「（你是97年3 月21日第一次跟被告買毒品，
    被告願意讓你以900 元買毒品？）之前我們是朋友，但是我
    不知道他有在販毒，雖然是第一次，但是他看在我們是朋友
    的份上，就以900 元賣我，100 元就沒有跟我要，所以那一
    次我們是用900 元交易，我是用公共電話打的，被告的手機
    號碼我忘記了」等語綦詳（見本院審理卷一第117 頁至第11
    9 頁反面）。經對照證人甲○○之上揭偵查中與本院審理中
    ，就其有無於97年3 月初向被告購買甲基安非他命1 次乙事
    所為之證述情節互核相符，亦與被告就此部分之辯解相符，
    惟與其前於警詢中之陳述明顯歧異。加以證人甲○○業於本
    院審理中明確否認上開警詢陳述之正確性，證稱：因為警察
    跟伊說不可能只有買1 次，叫伊自己想辦法編，…伊就隨便
    說3 月初也有買等語在卷，由此足見證人甲○○前後證述不
    一，反覆不定，其證詞之真實性大有可疑，則證人甲○○於
    警詢中所陳述於98年3 月初某日之毒品交易情節，是否確有
    其事，殊值懷疑，不得遽採。
  (二)又公訴人所舉之證人甲○○於98年3 月21日遭查獲當日之尿
    液檢驗報告結果，並無任何施用甲基安非他命之陽性反應，
    此有中山醫學大學附設醫院檢驗科藥物檢測中心尿液檢驗報
    告1 份在卷可佐（見臺中縣警察局刑案偵查卷宗一第16頁反
    面），由是足徵證人甲○○於本院審理中所陳：未於97年3
    月18日向被告購買甲基安非他命等語非虛。此外，又無其他
    足以證明證人甲○○除97年3 月21日該次向被告購買甲基安
    非他命之行為（被告所涉於97年3 月21日販賣甲基安非他命
    1 包予甲○○之部分，業經法院判決有罪確定）之外，另有
    於97年3 月初某日販賣市價3 千元之甲基安非他命予證人甲
    ○○乙節之補強證據存在。是本件依現存證據，尚難證明被
    告確有於97年3 月初某日販賣市價3 千元之甲基安非他命給
    證人甲○○1 次之犯行，至為灼然。
  (三)綜上所述，公訴人所舉證據，尚不足以證明被告有於97年3
    月初某日販賣市價3 千元甲基安非他命1 次予證人甲○○之
    犯行存在。此外，本件復查無其他積極證據足認被告確有公
    訴意旨所載稱之上開犯行，不能證明其犯罪，揆諸前揭法條
    及判例意旨，就此部分自諭知被告無罪。
據上論斷，應依刑事訴訟法第301 條第1 項，判決如主文。
本案經檢察官張容姍到庭執行職務
中    華    民    國    99    年    2     月    24    日
                  刑事第十八庭  審判長法  官   高文崇
                                      法  官   張清洲
                                      法  官   胡芷瑜
以上正本證明與原本無異。
如不服本判決，應於收受送達後10日內向本院提出上訴書狀，並
應敘述具體理由；其未敘述上訴理由者，應於上訴期間屆滿後20
日內向本院補提理由書（均須按他造當事人之人數附繕本）「切
勿逕送上級法院」。
                                      書記官    沈慧玲
中    華    民    國    99    年    2     月    24    日

司法院資訊處製作；財團法人民間司法改革基金會備份。
